【裁判字號】    92,上更(一),151
【裁判日期】    920709
【裁判案由】    違反貪污治罪條例
【裁判全文】
臺灣高等法院臺南分院刑事判決           九十二年度上更(一)字第一五一號   潛
      上  訴  人  臺灣嘉義地方法院檢察署檢察官
      上  訴  人
      即  被  告  甲  ○  ○
      選任辯護人  葉  天  祐
右上訴人因被告違反貪污治罪條例案件，不服臺灣嘉義地方法院九十年度訴字第三○
號中華民國九十一年八月十四日第一審判決（起訴案號：臺灣嘉義地方法院檢察署八
十九年度偵字第六六九一號），提起上訴，經判決後，由最高法院發回更審，本院判
決如左：
      主      文
原判決撤銷。
甲○○受公務機關委託承辦公務之人，侵占公有財物，處有期徒刑拾年陸月，褫奪公
權陸年。犯罪所得財物稻穀肆拾陸萬壹仟伍佰伍拾玖公斤應予追繳發還行政院農業委
員會南區糧食管理處嘉義辦事處，如全部或一部無法追繳時，應追徵其價額或以其財
產抵償之。
      事      實
一、甲○○係嘉義縣溪口鄉柴林村六十六之三號合宗碾米工廠分廠（下稱合宗碾米廠
    ）實際負責人，自民國（下同）八十六年十一月二十五日起，以其配偶吳陳彩鳳
    即合宗碾米廠名義上負責人與行政院農業委員會南區糧食管理處嘉義辦事處（下
    稱丁○○○○，原機關名稱為臺灣省政府糧食局嘉義管理處）簽訂契約，承辦公
    糧經收、保管、加工、撥付業務，係受公務機關委託承辦公務之人，詎因個人財
    務發生困難，竟意圖為自己不法之所有，於辦理收購八十八年一期公糧稻穀經收
    （即收購）保管期間即八十八年六月間，以堆高機將所經收保管部分四十六萬一
    千五百五十九公斤之八十八年一期公糧稻穀（經收期間共收購七十五萬三千五百
    五十六公斤，已依約礱碾加工撥付十二萬八千六百十七公斤，應有庫存量為六十
    二萬四千九百三十九公斤），私下自合宗碾米廠設於嘉義縣溪口鄉柴林村一之十
    四號公糧保管存放倉庫移至該分廠內，加工碾製成白米，再分裝以每袋六十公斤
    新台幣（下同）一千八百元之價格，販售予不知情客戶，所得款項全數用於清償
    個人積欠之債務，並隨即以二只空貨櫃及盛裝稻殼（粗糠）之塑膠袋、太空包藏
    放於公糧保管存放處中心位置，再於其週遭暨上緣疊放覆蓋真正之袋裝稻穀，以
    規避丁○○○○派員查核暨掩飾其侵占公有財物之犯行。嗣丁○○○○先後於八
    十九年六月三十日、同年九月二十一日，分別通知甲○○依約加工礱碾其保管八
    十八年一期公糧稻穀，惟甲○○均藉詞拖延，致丁○○○○人員心生懷疑，乃於
    八十九年十月六日起，會同法務部調查局嘉義縣調查站派員對甲○○所經收保管
    八十八年一期公糧稻穀移倉盤磅，旋即發現上情，甲○○始向該調查站自白其侵
    占公糧之事實。迨八十九年十月十日移倉作業結束，經盤磅結果，甲○○所經收
    保管之八十八年一期公糧稻穀數量僅剩十六萬三千三百八十公斤，短缺公糧計四
    十六萬一千五百五十九公斤，依八十八年一期公糧稻穀平均收購價格每公斤十九
    點五元（計劃收購每公斤二十一元、輔導收購每公斤十八元）核算，甲○○計侵
    占公有財物九百萬零四百零一元（小數點後四捨五入）。
二、案經法務部調查局嘉義縣調查站移送臺灣嘉義地方法院檢察署檢察官偵查起訴。
      理      由
一、前揭事實，已據上訴人即被告甲○○坦承：「八十八年六月間，我因個人資金短
    缺，因此對所經收保管之八十八年一期公糧偷運至我碾米廠加工製成白米變賣，
    再僱工以袋裝粗糠替代置放於堆置之八十八年一期稻穀中。加工後之白米儲放於
    碾米廠中，如有人購買就盛袋每袋六十公斤白米，販售價格約為每包一千八百元
    」（見他字偵查卷第五頁）、「我一共盜賣四十六萬一千九百五十九公斤稻穀」
    （見第六六九一號偵查卷第二十頁背面）、「（你有無侵占公有財物？）有的。
    （八十八年一期稻穀是在八十八年六月間分二次侵占？）我是一次侵占，沒有分
    兩次，我僱用外勞將粗糠放在倉庫外面，後來我自己用堆高機，將上開粗糠放進
    倉庫裡面侵占」（見一審卷第十一頁）、「（那些米是你從倉庫一次拿出來？）
    是的。」（見一審卷第一五九頁）、「（你是一次賣，還是陸續賣？）我都是一
    次賣，因為我家裡的機器速度很大、很快。（你賣給何人？何處賣？）我自己碾
    米私賣，在我們店裡面賣。」（見一審卷第一七○頁）、「（侵占稻穀價值有）
    九百多萬元是正確的數字。」（見本院上訴卷第三十八頁）等情不諱，核與證人
    即丁○○○○主任丙○○、證人即丁○○○○糧食儲運課課長乙○○證述情節相
    符，並有公糧委託倉庫合約、稻穀礱碾通知單、丁○○○○八十九年七月十四日
    （八九）農南糧嘉儲字第八九三八○二四八三號書函、丁○○○○技士何瑞芳八
    十九年七月二十一日簽、丁○○○○糧食生產調查員何瑞易八十九年七月二十四
    日簽、丁○○○○專員陳宏維等人八十九年七月二十五日簽、丁○○○○八十九
    年七月二十四日稽查公糧委託倉庫報告、丁○○○○食米檢查情形表、稻穀虧短
    案發生及處理情形明細表、切結書、行政院農業委員會南區糧食管理處政風室八
    十九年十月十一日（八九）農南糧政室字第四二三號書函各一份、八十八年一期
    收購稻穀付款日（旬）報表五份、八十八年一期稻穀過磅紀錄表四紙（均影本）
    及照片六張在卷可稽，被告之自白與事實相符，事證明確，犯行應可認定。
二、查被告甲○○係嘉義縣溪口鄉柴林村六十六之三號合宗碾米工廠分廠實際負責人
    （名義負責人為甲○○配偶吳陳彩鳳），自八十六年十一月二十五日起，以其配
    偶吳陳彩鳳即合宗碾米廠名義上負責人與行政院農業委員會南區糧食管理處嘉義
    辦事處（原機關名稱為臺灣省政府糧食局嘉義管理處）簽訂契約，承辦公糧經收
    （即收購）、保管、加工、撥付業務，並於八十八年六月間起辦理第一期稻穀收
    購、倉儲保管、加工、撥付等業務，為被告甲○○所供認，並經證人即該處主任
    丙○○、課長乙○○等人證述屬實，復有公糧委託倉庫合約書附嘉義縣調查站卷
    可憑，行政院農業委員會南區糧食管理處九十二年五月十四日（九二）農南糧嘉
    儲字第○九二三八○一五一四號亦函釋：「受本處委託保管公糧之委託倉庫，係
    依據本處寄給之礱碾通知單進行庫存公糧加工，俟稻穀加工碾成白米或糙米之後
    ，本處再派具備米穀檢驗資格人員執行檢驗，檢驗合格之稻米再依其用途由本處
    通知貨運公司運送指定地點。」並檢附公糧稻米驗收作業須知可憑（見本院上更
    一卷第八十六頁），證人即課長乙○○證稱：「（公糧經收、保管、撥付等業務
    ，是否需經你們通知，他他才處理？）是的，需經我們通知他才可動作，與他自
    己碾米廠之私糧，不能混在一起。」「我們公糧是委託民營倉庫保管，該糧仍是
    糧食局之物資。」（見本院上更一卷第三十九、四十頁），證人即主任丙○○證
    稱；「（『合宗』所為經收、保管、加工、撥付，是否需你們給他公文，才可動
    作？）是的。他只是替我們保管而已，列管部分之糧食均是公糧。」「（有無規
    定公糧需特別放置，不可與其私糧放在一起？）我們有特別規定。」「（存放之
    處，是否需經你們檢查過才可？）是的，不可隨便動，若變動，需經我們檢查通
    過才可，我們有定期與不定期去抽查，有做稽查報告。」（見本院上更一卷第四
    十三頁），被告既受公務機關委託辦理收購八十八年第一期稻穀（公糧）並加以
    保管，經通知始執行公務機關收購、保管、加工、撥付等公糧連貫性公法上之權
    力，係屬受公務機關委託承辦公務之人（參見最高法院七十年台上字第四八三四
    號判例要旨：「依台灣土地銀行屏東分行函送該分行與潮州鎮農會所訂月契約所
    載，該分行係委託潮州農會代收公營事業機關中國石油公司潮州加油站之油款，
    該油款自屬公有財物，該農會雖為私法人，然受台灣土地銀行屏東分行公務上委
    託代收公有財物，即屬受委託承辦公務，上訴人為該農會之職員，承辦是項業務
    ，依貪污治罪條例第二條後段所定，即屬受公務機關委託承辦公務之人，犯該條
    例侵占公有財物之罪，自應依該條例論處。縱雙方訂有契約書，亦屬承辦公務之
    委託，而非民事關係之委任，原判決依業務侵占罪名論處，自嫌未洽。」）。被
    告將受公務機關委託收購及保管中公糧，擅自加工碾製成白米銷售，得款用於清
    償其個人積欠之債務，核其所為，係犯貪污治罪條例第四條第一項第一款侵占公
    有財物罪。又被告於八十八年六月間即將貨櫃載運至倉庫，一次將虧空之稻穀全
    數運出，已如前述，其所犯之侵占行為應僅一次，公訴人認為被告分多次侵占，
    而論以連續犯，容有未洽。
三、被告辯護人雖辯稱：被告八十九年十月六日在調查站接受訊問，並書立自白書「
    ．．本人願主動至調查局嘉義調查站自白將相關實情交代清楚。」及其接受訊問
    所言觀之，被告係到調查站自首，非只是自白云云。經查，被告於調查站調查時
    已供認其因糧管處課長乙○○安撫不要出面自首，因而未主動自首等語，並書立
    自白書一份，而調查站將本案移送臺灣嘉義地方法院檢察署之函件亦認被告於調
    查站係自白犯罪事實，參之被告於檢察官偵訊時供稱：「在八十九年十月五日我
    向糧管處課長乙○○說如果要移倉，我就要向調查站自首，但是當天沒有去，隔
    天他們來移倉時我本來拒絕，後來我就要去打電話向調查站自首，但調查站人員
    就來了，調查站人員說這只是自白，不算自首。」（見六六九一號偵查卷第二十
    一頁背面）；於原審供稱：「（你有無侵占公有財物？）有的，我有自白。」等
    語（見一審卷第十頁），證人乙○○證稱：「（被告保管公糧有虧短，是你們查
    到的，或是被告自己報告的？）是我們查到的，因當時發現被告加工不出來，即
    移到溪口鄉農會之碾米廠，才發現此事。」「（之前被告有無到你辦公室去拜訪
    你們，說糧食有短缺，欲向司法機關自首？）沒有。」「（你們同意展延，此期
    間，被告有無向你們說他要向司法機關自首？）沒有接到。」「（移倉時被告有
    無表示短缺，他要向司法機關自首，經你安撫勸他不要自首？）沒有。」（見本
    院上更一卷第四十、四十一頁），本院前審法官向雲林縣調查站電話查詢結果，
    據該站調查人員答覆承辦本案調查經過為：「調查站於八十九年七月二十四日據
    報開始懷疑被告涉犯本案；同年月二十六日立案偵查；同年八月三日向南區糧食
    管理處調相關資料；同年八月四日南區糧食管理處函送所調資料；同年八月十六
    日南區糧食管理處再函送資料；同年十月六日早上十一時許，南區糧食管理處政
    風室電話通報調查站有關本案之弊端，並說被告甲○○作現行犯處理，之後被告
    配合到調查站說明，至下午四時對之制作筆錄完畢」等情（見本院上訴卷第二十
    八頁），並有法務部調查局嘉義調查站九十二年五月十三日義肅字第○九六五○
    一二五○○號函示：「本案確係本站外勤同仁於九十九年七月二十四日查報甲○○涉嫌盜賣公糧，經以八十九年七月二十六日義肅字第八九五二五號受理貪瀆線
    索報備表，向本局廉政處報備在案。」（見本院上更一卷第八十一頁），顯然被
    告係於有偵查權之嘉義調查站知悉被告涉案之後，才到該調查站說明其犯罪經過
    ，顯屬自白犯罪事實，並非自首。至被告雖於偵查中自白，惟迄今仍未自動繳交
    侵占所得全部財物，尚不得援引貪污治罪條例第八條第二項之規定，減輕其刑，
    附為敘明。
四、原審以被告罪證明確因予論罪科刑，雖非無見；惟查被告係受公務機關委託辦理
    公糧收購、保管、加工、撥付等一連貫業務，辦理公糧收購業務即是執行公務機
    關收購及保管公糧連貫性公法上之權力，係受公務機關委託承辦公務之人，並非
    公務機關僅就公糧交付被告保管、加工之私經濟行為之民事上委任關係。原判決
    認被告所經營之合宗碾米廠，受糧管處之委託保管公糧稻穀，並為之加工碾製白
    米（捨棄被告受委託收購公糧而後予保管、加工之連貫性業務不論，認僅單純受
    委託保管及加工公糧），係屬一種契約行為，保管公糧加工碾製，為合宗碾米廠
    繼續經營事業之一種，被告侵占公糧稻穀，係觸犯刑法第三百三十六條第二項之
    侵占業務上持有物之罪，因而變更起訴法條，並引最高法院四十五年台上字第九
    七一號判例要旨：「上訴人所主持之農會，受糧食局之委託保管公糧穀，並為之
    加工碾製白米，係屬一種契約行為，與因公益上之原因而持有者有別。如果保管
    公糧加工碾製，為農會繼續經營事業之一種，則上訴人侵占公糧穀，即係觸犯刑
    法第三百三十六條第二項之侵占業務上持有物罪。」，及八十四年度台上字第五
    七五五號、八十八年度台上字第一一二四號裁判要旨：「貪污治罪條例第二條後
    段所規定受公務機關委託承辦公務之人犯該條例之罪者，亦依該條例處斷。於茲
    所謂『受公務機關委託承辦公務之人』，係指公務機關所委任承辦者，為該機關
    本身公權力範圍內之公務，受任人因而享有公務上之職權及權力主體之身分，於
    其受任範圍內得行使公務主體之權力而言。如非委託機關本身權力範圍內之公務
    ，而係基於私法上關係所生之債權、債務，殊與貪污治罪條例第二條後段所稱之
    『受公務機關委託承辦公務之人』者不同，要無該條之適用。」為參考依據，顯
    然引據有違誤，原判決適用法條論處，亦有未洽。被告上訴意旨，謂其盜賣公糧
    ，係為彌補糧食局所規定驗收標準嚴格而造成被告之損失，並無侵占公糧犯意云
    云，惟被告如認為驗收標準嚴苛，造成其損失，何以先前未向委託單位提出解決
    辦法或予解約？縱有因所定驗收標準嚴苛，有造成被告損失，被告亦不應擅自以
    盜賣經收保管之公糧彌補，何況被告在案發後即已明白供認其於八十八年六月間
    ，係因個人資金短缺，因此偷運經收保管之八十八年一期公糧至其碾米廠加工製
    成白米變賣等情在卷，是被告上訴意旨所指摘者，顯然係事後畏罪之飾詞，不足
    採信。檢察官上訴意旨，以原判決變更起訴法條，論處被告犯刑法第三百三十六
    條第二項業務侵占罪未洽為由，指摘原判決不當，則有理由，自應由本院將原判
    決撤銷改判。爰審酌被告之生活狀況、不思循正當途徑解決個人債務，竟盜賣受
    委託收購保管中之鉅量公糧，所生損害非輕、及素行尚佳、智識程度、犯罪之動
    機、目的、犯罪手段、犯罪後坦承犯行，態度良好及檢察官起訴時認被告係連續
    犯，請求判處被告有期徒刑十一年，並宣告褫奪公權六年等一切情狀，量處被告
    有期徒刑十年六月，並依法宣告褫奪公權六年，以資懲儆。又被告侵占之公有財
    物稻穀四十六萬一仟五佰五十九公斤，應依法予追繳發還行政院農業委員會南區
    糧食管理處嘉義辦事處，如全部或一部無法追繳時，應追徵其價額或以其財產抵
    償之。
五、據上論斷，應依刑事訴訟法第三百六十九條第一項前段、第三百六十四條、第二
    百九十九條第一項前段，貪污治罪條例第二條後段、第四條第一項第一款、第十
    條第一項、第二項、第十七條，刑法第十一條前段、第三十七條第二項，判決如
    主文。
本案經檢察官王碧霞到庭執行職務。
中  華  民  國      九十二      年        七        月        九        日
                                臺灣高等法院臺南分院刑事第一庭
                                    審判長法官  茆    臺    雲
                                          法官  李    文    福
                                          法官  蔡    長    林
右正本證明與原本無異。
如不服本判決，應於判決送達後十日內向本院提出上訴狀，其未敘述理由者並應於提
出上訴狀後十日內向本院補提理由書（應附繕本）。
                                    法院書記官  李    培    薇
中  華  民  國      九十二      年        七        月        十        日
附錄本案論罪科刑法條全文：
貪污治罪條例第二條：
  依據法令從事公務之人，員犯本條例之罪者，依本條例處斷；其受公務機關委託承
辦公務之人，犯本條例之罪者，亦同。
貪污治罪條例第四條第一項第一款：
  有下列行為之一者，處無期徒刑或十年以上有期徒刑，得併科新台幣一億元以下罰
金：
第一款  竊取或侵占公有或公用器材、財物者。


司法院資訊處製作；財團法人民間司法改革基金會備份。
